【裁判字號】    97,上,173
【裁判日期】    970806
【裁判案由】    塗銷抵押權登記
【裁判全文】
臺灣高等法院臺中分院民事判決  97年度上字第173號
上  訴  人  國防部軍備局
法定代理人  甲○○
訴訟代理人  王敬堯律師
被  上訴人  丙○○
            丁○○
上列二人
訴訟代理人  陳金村律師
上列當事人間請求塗銷抵押權登記事件，上訴人對於中華民國97
年4月10日臺灣臺中地方法院96年度訴字第3149號第一審判決提
起上訴，本院於97年7月23日言詞辯論終結，判決如下：
    主  文
上訴駁回。
第二審訴訟費用由上訴人負擔。
    事實及理由
壹、程序方面：
一、按當事人之法定代理人代理權消滅者，訴訟程序在有法定代
    理人，承受其訴訟以前當然停止，民事訴訟法第一百七十條
    定有明文。
二、查本件上訴人國防部軍備局之法定代理人原為吳偉榮，後改
    由甲○○為其法定代理人，有上訴人函文一份附卷可稽，茲
    據甲○○聲明承受訴訟（見本院卷第九十八頁），核無不合
    ，應予准許。
貳、實體方面：
一、被上訴人起訴主張：(1)坐落臺中縣清水鎮○○段橋頭寮小段
    三六七之十地號，面積為一五七一平方公尺之土地，及坐落
    同區段三六七之十二地號，面積為六八五平方公尺之土地（
    下稱系爭二筆土地）係由空軍總司令部於民國（下同）七十
    六年四月二十三日向訴外人吳蔡對購買，嗣由上訴人擔任管
    理機關。(2)系爭二筆土地之抵押權係七十四年間設定，並經
    臺中縣清水地政事務所於七十四年九月十一日以登記字號：
    清字第０１２９５５號、債權範圍各十分之五為抵押權設定
    登記在案（下稱系爭抵押權），系爭抵押權所擔保債權之請
    求權，自七十四年八月十五日起算，至八十九年八月十五日
    罹於時效，依民法第八百八十條之規定，抵押權再經五年即
    九十四年八月十五日消滅；若請求權自七十五年八月十四日
    起算，抵押權於九十五年八月十五日消滅。被上訴人辯稱曾
    與債務人蔡汝煉協議延展清償期為七十八年八月十四日，因
    其協議書並非抵押權登記文件，當不生物權效力，故抵押權
    已消滅。(3)被上訴人主張曾與訴外人蔡汝煉簽立協議書，同
    意將系爭抵押權所擔保之借款債權之清償日期延長至七十八
    年八月十四日，惟抵押權所擔保之債權，其種類及範圍，屬
    於抵押權之內容，依法應經登記，始生物權之效力，但如因
    內容過於冗長，登記簿所列各欄篇幅不能容納記載，可以附
    件記載，作為登記簿之一部分，從而被上訴人雖與蔡汝煉簽
    立協議書同意延長清償日期，然並未依法辦理登記，是該協
    議書自非系爭抵押權效力所及等情。起訴聲明求為判決：(一)
    被上訴人丙○○應將坐落臺中縣清水鎮○○段橋頭寮小段三
    六七之十地號，面積為一五七一平方公尺之土地，及坐落同
    區段三六七之十二地號，面積為六八五平方公尺之土地，於
    七十四年九月十一日向臺中縣清水地政事務所所為登記字號
    清字第０１２９５５號、債權範圍各十分之五之抵押權設定
    登記，應予塗銷。(二)被上訴人丁○○應將坐落臺中縣清水鎮
    ○○段橋頭寮小段三六七之十地號，面積為一五七一平方公
    尺之土地，及坐落同區段三六七之十二地號，面積為六八五
    平方公尺之土地，於七十四年九月十一日向臺中縣清水地政
    事務所所為登記字號清字第０１２９５５號、債權範圍各十
    分之五之抵押權設定登記，應予塗銷。(三)訴訟費用由被上訴
    人負擔；於本院上訴聲明求為判決：(一)原判決廢棄。(二)被上
    訴人丙○○應將坐落臺中縣清水鎮○○段橋頭寮小段三六七
    之十地號，面積為一五七一平方公尺之土地，及坐落同區段
    三六七之十二地號，面積為六八五平方公尺之土地，於七十
    四年九月十一日向臺中縣清水地政事務所所為登記字號清字
    第０１２９５５號、債權範圍各十分之五之抵押權設定登記
    ，應予塗銷。(三)被上訴人丁○○應將坐落臺中縣清水鎮○○
    段橋頭寮小段三六七之十地號，面積為一五七一平方公尺之
    土地，及坐落同區段三六七之十二地號，面積為六八五平方
    公尺之土地，於七十四年九月十一日向臺中縣清水地政事務
    所所為登記字號清字第０１２９５５號、債權範圍各十分之
    五之抵押權設定登記，應予塗銷。(四)第一、二審訴訟費用由
    被上訴人負擔。
二、被上訴人則以：(1)訴外人蔡汝煉（原名為蔡汝秋，於八十五
    年間改名為蔡汝煉，現再改名為乙○○）於七十四年八月十
    五日向被上訴人借款，並設定抵押權，原約定清償日期七十
    五年八月十四日，因屆期無法清償，雙方於七十五年八月十
    五日書立協議書，同意延展三年至七十八年八月十四日，故
    本件債權請求權應自七十八年八月十五日起算，至九十三年
    八月十四日始罹於十五年消滅時效，再經五年即九十八年八
    月十四日系爭抵押權始因除斥期間經過而消滅等語，資為抗
    辯。答辯聲明求為判決：如主文所示。
三、本件不爭執事項：
(一)、系爭二筆土地所有權人為中華民國，上訴人為其管理機關。
(二)、系爭二筆土地之普通抵押權係七十四年間設定，並經臺中縣
    清水地政事務所於七十四年九月十一日以登記字號：清字第
    ０１２９５５號、債權範圍各十分之五為抵押權設定登記在
    案。
四、本件爭執事項：
(一)、被上訴人曾與蔡汝煉簽立協議書，將系爭抵押權所擔保之借
    款債權之清償日期延長至七十八年八月十四日，是否為抵押
    權效力所及？
(二)、系爭抵押權之時效期間，是否罹於時效而消滅？
五、得心證之理由：
(一)、上訴人主張：被上訴人與蔡汝煉所簽立之協議書，並未依法
    辦理登記，自非系爭抵押權效力所及，故系爭抵押權之時效
    期間，業已罹於時效而消滅等語；被上訴人辯稱：系爭抵押
    權從屬於擔保債權而存在，於擔保債權未清償前，為擔保之
    抵押權，並不因抵押權存續期間屆滿而當然消滅，從而本件
    擔保債權既尚未清償，則系爭抵押權亦仍存在，尚未罹於時
    效而消滅等語。經查：
(1)、按請求權，因十五年間不行使而消滅；消滅時效，自請求權
    可行使時起算，民法第一百二十五條前段、第一百二十八條
    前段分別定有明文。又以抵押權擔保之債權，其請求權已因
    時效而消滅，如抵押權人，於消滅時效完成後，五年間不實
    行其抵押權者，其抵押權消滅，民法第八百八十條亦定有明
    文。次按，以抵押權擔保之債權，其請求權已因時效而消滅
    ，如抵押權人於消滅時效完成後，五年間不實行其抵押權者
    ，其抵押權消滅，為民法第八百八十條所明定。故抵押權因
    其所擔保債權之請求權之消滅時效完成及上開除斥期間之經
    過即歸於消滅（最高法院八十九年度台上字第一四七六號判
    決意旨參照）。
(二)、系爭二筆土地為中華民國所有，而上訴人為其管理機關。另
    被上訴人於系爭二筆土地上取得系爭抵押權，並經臺中縣清
    水地政事務所於七十四年九月十一日以登記字號：清字第０
    １２９５５號、債權範圍各十分之五為抵押權設定登記在案
    ，此有上訴人提出之土地登記簿謄本附卷可查（見原審卷第
    六至九頁），為被上訴人所不爭執，此部分，足堪認定為真
    實。
(三)、次按抵押權之設定，在擔保債權之履行，故為從屬於主債權
    之權利，依主債權而存在，除有民法第一百四十五條第一項
    規定之情形外，亦於主債權因清償抵銷，免除等原因全部消
    滅時隨之歸於消滅，而就民法第八百七十條規定抵押權不得
    由債權分離而為讓與或為其他債權之擔保明文，尤可見抵押
    權與主債權不可分之從屬特性（最高法院六十九年度台上字
    第三十五號判決意旨參照）。又最高法院六十六年台上字第
    一０九七號判例意旨，最高限額抵押權，如定有存續期間，
    則在訂約時已發生之債權及存續期間內所發生之債權，皆為
    抵押權效力所及，若在抵押權存續期間後所發生之債權，則
    當然不在抵押權擔保之範圍內。惟此判例係就最高限額抵押
    權所為之闡釋，其所指之最高限額抵押權存續期間與一般抵
    押權所登記之存續期間在法律上各有其不同意義。又按一般
    抵押權登記實務上固常有存續期間一項，但實則抵押權係以
    擔保債務之清償為目的，從屬於擔保債權而存在，在該債權
    未消滅前為擔保之抵押權並不因抵押權存續期間屆滿而當然
    消滅，故抵押權存續期間之約定與登記，在法律上原不具任
    何意義（最高法院八十七年度台上字第七二七號判決意旨參
    照）。
(四)、上訴人主張本件債權請求權之消滅時效，應自七十四年八月
    十五日或七十五年八月十四日起算等情，無非係以系爭二筆
    土地之土地登記謄本記載「存續期間：自七十四年八月十五
    日至七十五年八月十四日」為其依據。惟查，普通抵押權登
    記實務上固常有存續期間一項，但實則抵押權係以擔保債務
    之清償為目的，從屬於擔保債權而存在，在該債權未消滅前
    為擔保之抵押權，依上開說明，並不因抵押權存續期間屆滿
    而當然消滅，足見抵押權存續期間之約定與登記，在法律上
    原不具任何意義可言，從而自不能以上開土地登記簿上所記
    載之存續期間，遽予認定上開債權請求權之消滅時效。且依
    被上訴人與債務人蔡汝煉於七十五年八月十五日訂立協議書
    ，約定「‧‧‧經雙方協議債權人（即被上訴人）同意債務
    人（即蔡汝煉）延期三年清償（亦即清償日期改為七十八年
    八月十四日）‧‧‧」，有被上訴人提出上開協議書附卷可
    稽（見原審卷第二十六頁），是被上訴人與蔡汝煉依上開協
    議，將上開債權清償日期更改為七十八年八月十四日，且經
    本院九十七年七月七日行準備程序期日時，訊問證人乙○○
    （即蔡汝煉），證稱：「（法官問：民國七十四年八月十五
    日，你是否有和被上訴人借貸新台幣〈下同〉六十萬元？〈
    提示原審卷第二十五頁〉）是的，這個錢是他們共同支出的
    ，每個人各拿三十萬元給我，後來我沒有還錢，現在也沒有
    錢可以還。」、「法官問：〈提示原審卷第二十四至二十六
    頁〉其上簽名是否都是你所為？是的。」等語（見本院卷第
    三十五至三十六頁），上開證詞，並經證人乙○○於原審證
    述相符，從而上開債權請求權之消滅時效期間，應自清償日
    期屆至之七十八年八月十四日起算，至九十三年八月十四日
    始罹於消滅時效，再依民法第八百八十條之規定，系爭抵押
    權迄至九十八年八月十四日始因除斥期間經過而消滅，足見
    本件上訴人主張系爭抵押權，因時效期間而消滅云云，為不
    足取。
(五)、至上訴人主張上開協議書未經登記當不生效力等語。惟查，
    抵押權擔保債權之種類及範圍，屬於抵押權內容，固須經登
    記始生物權效力，亦即某債權須經登記始屬於抵押權擔保範
    圍，然無從推得債權清償日期，亦須登記。又上開民法第八
    百八十條所規定之五年除斥期間，係自抵押權擔保債權之請
    求權消滅時效完成後起算，消滅時效是否完成需賴所擔保債
    權之請求權定之，且得基於法律規定而發生時效中斷重行起
    算或時效不完成情形，故抵押權所擔保債權何時消滅時效，
    原無從逕以當事人約定之清償期，逕行推得確切之消滅時效
    ，抵押權亦無從逕以所登記之債權清償日期加計法定消滅時
    效期間，再加計五年除斥期間即歸於消滅，從而上訴人上開
    主張上開債權清償日期應予登記，否則不生物權效力云云，
    難謂可採。
六、綜上所述，被上訴人就系爭二筆土地所設定之系爭抵押權，
    應自上開債權請求權之清償日期屆至之七十八年八月十四日
    起算其時效期間，至九十三年八月十四日始罹於消滅時效，
    再依民法第八百八十條之規定，系爭抵押權迄至九十八年八
    月十四日始因除斥期間經過而消滅，從而本件上訴人訴請被
    上訴人塗銷系爭抵押權，依法無據，應予駁回。是則原審為
    上訴人敗訴之判決，經核於法並無不合。上訴論旨求予廢棄
    改判，為無理由，應予駁回。
七、本件事證已臻明確，兩造其餘攻擊防禦及舉證，與判決結果
    不生影響，爰不另一一論述。
八、據上論結，本件上訴為無理由，依民事訴訟法第四百四十九
    條第一項、第七十八條，判決如主文。
中    華    民    國    97    年    8     月    6     日
                  民事第六庭    審判長法  官  袁再興
                                      法  官  吳惠郁
                                      法  官  盧江陽
以上正本係照原本作成。
上訴人得上訴。
如對本判決上訴，須於收受判決送達後20日內向本院提出上訴書
狀，其未表明上訴理由者，應於提出上訴後20日內向本院提出上
訴理由書（須按他造人數附具繕本）。
上訴時應提出委任律師為訴訟代理人之委任狀。具有民事訴訟法
第466條之1第1項但書或第2項之情形為訴訟代理人者，另應附具
律師及格證書及釋明委任人與受任人有該條項所定關係之釋明文
書影本。
                                      書記官  陳玫伶
中    華    民    國    97    年    8     月    6     日
                                                      Ｍ


司法院資訊處製作；財團法人民間司法改革基金會備份。
